最高法院刑事判決　　　　　　　　　　　　　　　九十一年度台上字第三五一二號
　　上　訴　人　甲○○
右上訴人因背信案件，不服台灣高等法院中華民國八十八年三月十二日第二審更審判
決 (八十七年度上更(二)字第三八九號，起訴案號：台灣板橋地方法院檢察署八十三年
度偵續字第一七八號) ，提起上訴，本院判決如左：
    主  文
原判決撤銷，發回台灣高等法院。
    理  由
本件原判決認定上訴人甲○○係台北縣中和市○○路六六九號豪美大樓管理委員會主
任委員，明知其任期係自民國八十一年六月底起至八十二年六月底止，為期一年，詎
任期屆滿後竟藉故不辦理改選，仍具有主任委員身分；復因原隆建設企業股份有限公
司（下稱原隆公司）在中和市○○路○段三ＯＯ號興建黃金幹線大樓出售，未按圖施
工，致造成巷道過小消防車無法進入，且排水不當，雨水會灌入豪美大樓地下室造成
損害，又未依規定違規在緊臨豪美大樓外牆開設窗戶，致與豪美大樓住戶迭發生爭執
，該大樓住戶乃決議由甲○○以管理委員會主任委員身分，代表該大樓住戶先後於八
十二年二月二十一日、五月二十四日，以申訴書及陳情書向台北縣政府陳情檢舉，要
求縣府建管局不准發給黃金幹線大樓使用執照，詎上訴人受豪美大樓全體住戶之託處
理前開事務，竟意圖為自己不法之利益且損害豪美大樓他住戶之利益，於同年七月十
八日，逾越授權私自與原隆公司代表人林德隆簽立協議書，約定由甲○○以豪美大樓
管理委員會主任委員名義，以書面向縣府工務局撤銷豪美大樓對黃金幹線大樓建築工
程所為之一切檢舉，並不得有任何異議，以利原隆公司取得黃金幹線大樓使用執照，
另由原隆公司以回饋豪美大樓名義，捐助新台幣（下同）一百萬元，並當場簽發同面
額支票一紙，交付甲○○收執作為豪美大樓管理委員會基金，甲○○收取該支票後，
旋於翌日（即同年月十九日）寄發存證信函向台北縣政府工務局撤銷前開檢舉，而為
違背任務之行為，致生損害於豪美大樓住戶之利益；縣府工務局乃依該存證信函所載
發給黃金幹線大樓使用執照，嗣經豪美住戶向縣府工務局陳情調卷後，始知悉上情，
甲○○亦遲至同年七月底某日方將上開支票連同協議書交予該大樓管理員朱為樵，惟
於翌日又無故取回等情。因而維持第一審論處上訴人為他人處理事務，意圖為自己不
法之利益及損害本人之利益，而為違背其任務之行為，致生損害於本人之利益罪刑之
判決，駁回檢察官及上訴人在第二審之上訴，固非無見。
惟查：(一)原判決認定上訴人甲○○受豪美大樓全體住戶之委託，處理檢舉原隆公司興
建黃金幹線大樓違失事務，於八十二年七月十八日私自與原隆公司代表人林德隆簽立
協議書，收取面額一百萬元支票後，旋於翌日 (即同年月十九日) 寄發存證信函向台
北縣政府工務局撤銷檢舉，而為違背任務之行為，致生損害於豪美大樓住戶之利益，
嗣經豪美大樓住戶向台北縣政府工務局陳情調卷後，始知悉上情，上訴人亦遲至同年
七月底某日方將上開支票連同協議書交予該大樓管理員朱為樵，惟於翌日又無故取回
等情。但豪美大樓住戶林美雲曾於原審法院前審證稱：「七月二十日有開會，有看到
支票，也有看到協議書……當時建設公司老板有來，人非常的多，大家都很亂，有人
這樣說（即指把支票退回) ，大家都搶看協議書」 (上訴卷第四三頁) ，另一住戶黃
啟華證稱：「在九樓之七處開會，只知拿到一百萬元但太少，要求再多一點錢，李（
指告訴人李家治）、朱（指朱為樵）都到場，連建設公司的人也有來，當時去的非常
多，告之主任管理員已經拿了一百萬元，有人反對錢太少，沒有結果，有人說要把錢
退回」（同上卷第四二頁) ，此外，由告訴人周淑芳以豪美大樓管理委員會名義寄給
台北縣政府工務局之中和郵局八十二年七月二十一日第七二六號存證信函內亦記載「
……七月十八日貴公司與本大樓主任管理委員甲○○私自協議」等文字（偵查卷第九
頁），倘上開供述及記載不虛，則豪美大樓住戶似在八十二年七月二十日前，即已知
悉上訴人私自與原隆公司達成協議收取面額一百萬元支票之事，並曾開會討論如何因
應，而非等到向縣府工務局陳情調卷後方才知悉，究竟實情如何，豪美大樓住戶是否
在八十二年七月二十日前即已知悉協議之事，是否為上訴人所告知？此與判斷上訴人
有無背信之故意攸關，原審未予查明，遽論處上訴人背信罪刑，自嫌查證未盡，難昭
折服。(二)刑法第三百四十二條第一項之背信罪，以違背任務之行為係為圖取不法利益
，或圖加不法損害之手段，為其成立要件之一，是否具備此項意思要件，自應於理由
內明白論斷，始為適法。本件上訴人始終否認其主觀上有何不法意圖，原判決認定上
訴人意圖為自己不法之利益且損害豪美大樓他住戶之利益，而為違背其任務之行為，
但理由內並未敘明其如何認定上訴人有此不法意圖，於法已有未洽。又原判決認原隆
公司所興建之黃金幹線大樓未按圖施工，且因施工損害豪美大樓住戶權益，經豪美大
樓住戶向台北縣政府檢舉，在該糾紛未解決前，依建築法及內政部之釋示，本不得發
給使用執照，上訴人逕自代表檢舉人與原隆公司協議，再以存證信函向縣府工務局撤
銷檢舉，俾便原隆公司順利取得使用執照，致令豪美大樓住戶之權益受損，自屬背信
行為云云（原判決第七頁末行起) 。倘上訴人為背信行為之目的，在使依法不能取得
使用執照之原隆公司順利取得執照，則上訴人是否亦有為第三人原隆公司不法利益之
意圖，此攸關背信罪之構成要件，即上訴人係意圖為自己或第三人不法利益，或兼而
有之，原審未予究明，亦有未合。(三)原判決認定上訴人係八十二年七月十八日與原隆
公司達成協議，翌日（即同年月十九日) 以存證信函向台北縣政府工務局撤銷檢舉，
縣府工務局乃依該存證信函所載而發給黃金幹線大樓使用執照等情，理由內並引用縣
府工務局使用管理課課長柳宏典所供：「使用執照由使用管理課處理，建管課那時把
已和解部分呈核，使用課承辦人也於五月二十四日認為已和解，也把使用執照同時呈
核，正常是核備完才核發（使用執照) 」等語，為其所憑依據之一。但依上開日程，
縣府工務局收到上訴人郵寄之存證信函當在八十二年七月十九日以後，則證人柳宏典
證稱：「……也於五月二十四日認為已和解」云云，其所謂之和解，是否係指上訴人
與原隆公司所達成之和解？又縣府工務局承辦人員陳學信供稱：「（若施工損壞鄰房
，可否核發使用執照？）一定要與鄰房和解後才能核發使用執照」、「本件黃金幹線
建築，並未損壞豪美大樓鄰房的建築，祇有損害王龍煌一戶人家而已」、「（黃金幹
線與豪美大樓曾呈報協議書讓你們核發使用執照？）我們公文卷內沒有這張協議書」
等語（一審卷第五六頁），該證人所言是否屬實，原判決未予論敘，併有可議。上訴
意旨指摘原判決不當，尚非全無理由，應認仍有發回更審之原因。又本件雖屬刑事訴
訟法第三百七十六條第五款之案件，惟於修正刑事訴訟法施行前，原得上訴於第三審
法院，且已繫屬於法院，依刑事訴訟法施行法第五條第一項規定，仍應依施行前之法
定程序終結之，附此明。
據上論結，應依刑事訴訟法第三百九十七條、第四百零一條，判決如主文。
中      華      民      國    九十一    年      六      月    二十六    日
                              最高法院刑事第七庭
                                  審判長法官  張  信  雄
                                        法官  賴  忠  星
                                        法官  張  清  埤
                                        法官  呂  永  福
                                        法官  林  永  茂
      右正本證明與原本無異
                                              書  記  官
中      華      民      國    九十一    年      七      月      二      日
